【裁判字號】    92,上訴,1547
【裁判日期】    920619
【裁判案由】    偽造文書等
【裁判全文】
臺灣高等法院刑事判決                          九十二年度上訴字第一五四七號
    上  訴  人  臺灣板橋地方法院檢察署檢察官
    被      告  甲○○○
右上訴人因被告偽造文書案件，不服臺灣板橋地方法院九十一年度訴字第二三一八號
，中華民國九十二年三月三十一日第一審判決（起訴案號：臺灣板橋地方法院檢察署
九十一年度偵字第八一五六號），提起上訴，本院判決如左：
    主  文
原判決撤銷。
甲○○○行使偽造私文書，足以生損害於他人，處有期徒刑肆月，如易科罰金，以參
佰元折算壹日。
    事  實
一、甲○○○（起訴書誤載為賴美亮）於民國八十八年八月十五日，召集一組民間互
    助會，自任會首，期間自八十八年八月十五日起至九十一年四月十五日止，連會
    首共三十三會，每月十五日下午二時，在臺北縣土城市○○路○段二六六號開標
    ，每會新臺幣（下同）五萬元，採內標制（亦即投標者以一定金額得標後，其餘
    會員給付予會首之會款即可扣除該得標金額）。詎甲○○○因夫吳建成所開設之
    萬通鋼鐵股份有限公司（下稱萬通鋼鐵公司）經營不善，財務狀況發生困難，經
    向活會會員簡楊足借名標會未獲同意後，竟意圖為自己不法之所有，利用各會員
    多未親自到場而委託會首代理投標，會員彼此間亦多不相識之機會，於八十九年
    五月十五日，在上開處所開標時，冒用活會會員「簡楊足」名義，偽填競標利息
    一萬二千元及簡楊足姓名於標單上（標單於開標後丟棄而滅失），並於開標時持
    偽造之標單參與競標而得標，使乙○○等活會會員陷於錯誤，認係由簡楊足標取
    ，分別將會款三萬八千元（即五萬元扣除一萬二千元）交付甲○○○，總計詐得
    九十一萬二千元（五００００─二０００）X二四活會員＝九一二０００），致
    生損害於被冒名之簡楊足及其他活會會員。迨至八十九年九月十日上開互助會停
    標時，各該會員彼此連繫後，始查知上情。
二、案經乙○○訴請臺灣板橋地方法院檢察署檢察官偵查起訴。
    理  由
一、訊據被告甲○○○坦承於召組上開民間互助會，並於八十九年五月十五日，在上
    開處所開標時，在標單上填寫競標利息一萬二千元及簡楊足姓名，並持以競標，
    計向活會會員收取九十一萬二千元，核與告訴人乙○○指訴情節相符，並有互助
    會單一紙在卷可稽。雖被告矢口否認有詐欺及偽造文書之犯行，辯稱：係事前經
    簡楊足同意後，始以簡楊足名義標會，後因先生吳建成開設之萬通鋼鐵公司經營
    不善，周轉困難，簡楊足始否認借標之事等語。惟證人簡楊足於偵查及原審均證
    稱：賴美亮曾向我借用名義標會，但我自己也想得標，所以沒有答應，我都一直
    繳交活會會款，後來該互助會停標，我才知道賴美亮冒標等語，被告於本院調查
    時亦坦承向簡楊足收取活會會款，倘被告係向簡楊足借名標會，簡楊足自不可能
    仍繳交活會會款。況被告於偵中供稱：我有向簡楊足借用名義標會，我要去收活
    會會款時，跟她說讓我先標，等到她要用錢時，我一定會付兩會的錢給她，然於
    被告停標後，被告卻始終未曾交付簡楊足二會會款，亦見被告辯稱係經簡楊足同
    意借名標會，不足採信。事證明確，被告犯行堪以認定。
二、查一般民間互助會之投標，會員如欲參加標會時，僅在一張空白紙條上，書寫本
    人姓名（或蓋章）及一定之數目字，並未再書寫其他文字，如單就該張字條之形
    式上觀察，實不知該製作名義人所書寫之數字係代表何種意義，尚不具備一般文
    書之效力。惟依一般民間互助會之投標習慣，在標單上書寫會員姓名、數字之字
    條，在投標時行使，即可使在場投標者瞭解該標單意在競標，並用以表示製作名
    義人欲以該數字作為利息參加競標會款之意思，該互助會之標單應屬於刑法第二
    百二十條第一項之準私文書。本件被告在標單上填寫競標利息一萬二千元及簡楊
    足姓名，自屬準私文書，被告持以競標會款，自足以生損害於簡楊足及其他活會
    會員，核被告所為，係犯刑法第二百十六條、第二百二十條第一項、第二百十條
    之行使偽造私文書罪，及同法第三百三十九條第一項之詐欺取財罪。被告偽造署
    押為偽造標單準私文書之階段行為，不另論罪。其於偽造標單後復持以行使，偽
    造之低度行為應為行使之高度行為所吸收，僅論以行使之罪。被告以一冒標行為
    ，詐欺多數活會會員，為同種想像競合犯，應從一重處斷。所犯行使偽造私文書
    、詐欺取財二罪間，有方法結果之牽連犯關係，應依刑法第五十五條後段牽連犯
    規定，從一重以行使偽造私文書罪論處。
三、原審論罪科刑，固非無見。惟被告行為後，刑法第四十一條業於九十年一月四日
    修正，並於同年月十二日生效。原審認無比較新舊法必要，逕依修正後規定諭知
    被告易科罰金之折算標準，尚有未洽。公訴人上訴指稱，被告非僅冒標告訴人乙
    ○○一人之合會，尚有證人趙錦泉、汪茂松可證被告冒標合會，所詐得財物達數
    百萬元之鉅，原審量刑過輕等語。查被告並未冒用告訴人名義標會，卷內亦無被
    告冒名趙錦泉、汪茂松名義標會之事證。公訴人上訴，固屬無據之詞，然原判決
    既有可議，自應由本院撤銷改判。爰審酌被告平日之素行、智識程度，犯罪之動
    機、目的、手段、所生之危害及犯罪後未與告訴人達成和解等一切情狀，量處如
    主文第二項所示之刑，以示懲儆。又被告行為後，原刑法第四十一條規定：「犯
    最重本刑為三年以下有期徒刑之刑之罪，而受六月以下有期徒刑或拘役之宣告，
    因身體、教育、職業或家庭之關係或其他正當事由，執行顯有困難者，得以一元
    以上三元以下折算一日，易科罰金。」，已於九十年一月四日，修正為同法第四
    十一條第一項，該規定為：「犯最重本刑為五年以下有期徒刑之刑之罪，而受六
    月以下有期徒刑或拘役之宣告，因身體、教育、職業或家庭之關係或其他正當事
    由，執行顯有困難者，得以一元以上三元以下折算一日，易科罰金。但確因不執
    行所宣告之刑，難收矯正之效，或難以維持法秩序者，不在此限。」，並於同年
    月十日經總統公布施行，經比較新舊法結果，以修正後之新法有利於被告，自應
    依修正後之規定諭知被告易科罰金之折算標準。被告偽造之標單，據被告供稱業
    已丟棄滅失，故不為沒收之諭知。
據上論斷，應依刑事訴訟法第三百六十九條第一項前段、第三百六十四條、第二百九
十九條第一項前段，刑法第二百十六條、第二百二十條第一項、第二百十條、第三百
三十九條第一項、第五十五條、第四十一條第一項前段，罰金罰鍰提高標準條例第一
條前段、第二條，判決如主文。
本案經檢察官沈明彥到庭執行職務。
中    華    民    國      九十二      年      六        月      十九    日
                            台灣高等法院刑事第十四庭
                                審判長法  官  陳  祐  輔
                                      法  官  洪  昌  宏
                                      法  官  陳  國  文
右正本證明與原本無異。
如不服本判決應於收受送達後十日內向本院提出上訴書狀，其未敘述上訴之理由者並
得於提起上訴後十日內向本院補提理由書（均須按他造當事人之人數附繕本）。
                                      書記官  蔡  棟  樑
中    華    民    國      九十二      年      六        月      十九    日
附錄：本案論罪科刑法條全文
刑法第二百二十條第一項：
在紙上或物品上之文字、符號、圖畫、照像，依習慣或特約，足以為表示
其用意之證明者，關於本章及本章以外各罪，以文書論。
錄音、錄影或電磁紀錄，藉機器或電腦之處理所顯示之聲音、影像或符號
，足以為表示其用意之證明者，亦同。
稱電磁紀錄，指以電子、磁性或其他無法以人之知覺直接認識之方式所製
成之紀錄，而供電腦處理之用者。
刑法第二百十條：
偽造、變造私文書，足以生損害於公眾或他人者，處五年以下有期徒刑。
刑法第二百十六條：
行使第二百十條至第二百十五條之文書者，依偽造、變造文書或登載不實事項或使登
載不實事項之規定處斷。
刑法第三百三十九條第一項：
意圖為自己或第三人不法之所有，以詐術使人將本人或第三人之物交付者，處五年以
下有期徒刑、拘役或科或併科一千元以下罰金。
以前項方法得財產上不法之利益或使第三人得之者亦同。
前二項之未遂犯罰之。


司法院資訊處製作；財團法人民間司法改革基金會備份。
